【裁判字號】    96,家訴,266
【裁判日期】    970611
【裁判案由】    分割遺產等
【裁判全文】
臺灣臺中地方法院民事判決             96年度家訴字第266號
原      告  戊○○
訴訟代理人  張格明律師
被      告  丁○○
訴訟代理人  黃肇萍律師
被      告  己○○
訴訟代理人  蕭文濱律師
被      告  丙○○○
            庚○○
            辛○○
上列當事人間請求分割遺產等事件，本院於民國97年5月28日言
詞辯論終結，判決如下：
    主      文
被繼承人涂進春所遺財產新臺幣肆佰玖拾萬柒仟元，准予分割；
其分割方法為由原告戊○○、被告己○○、辛○○及涂張三妹各
按四分之一之比例取得即每人新臺幣壹佰貳拾貳萬陸仟柒佰伍拾
元。
被繼承人涂張三妹所遺財產新臺幣壹佰貳拾貳萬陸仟柒佰伍拾元
，准予分割；其分割方法為由兩造各按六分之一之比例取得即每
人新臺幣貳拾萬肆仟肆佰伍拾捌元。
被告己○○應給付原告新臺幣壹佰肆拾參萬壹仟貳佰零捌元，及
自九十六年四月九日起至清償日止，按週年利率百分之五計算之
利息。
原告其餘之訴駁回。
訴訟費用由被告己○○負擔八分之三，原告、被告丁○○、丙○○○、庚○○、辛○○各負擔八分之一。
本判決第三項原告勝訴部分，於原告以新臺幣肆拾柒萬柒仟零陸
拾玖元為被告己○○供擔保後，得假執行。但被告己○○如於假
執行程序實施前預以新臺幣壹佰肆拾參萬壹仟貳佰零捌元為原告
供擔保，得免為假執行。
原告其餘假執行之聲請駁回。
    事實及理由
壹、程序方面：
一、按訴狀送達後，原告不得將原訴變更或追加他訴；但該訴訟
    標的對於數人必須合一確定時，追加其原非當事人之人為當
    事人者，不在此限，民事訴訟法第二百五十五條第一項第五
    款定有明文。本件原告提起分割遺產之訴，初未列繼承人丙○○○、庚○○及辛○○等為被告，嗣於訴訟中（即民國九
    十六年十月五日）追加彼等為當事人。揆諸上開說明，本件
    訴訟標的對於數人必須合一確定，原告所為之追加自屬合法
    ，應予准許。又被告丙○○○、庚○○、辛○○經合法通知
    無正當理由未於最後言詞辯論期日到庭，查無民事訴訟法第
    三百八十六條所列各款情形，爰依原告聲請，該部分由其一
    造辯論而為判決。均先予敘明。
二、又被告己○○雖主張關於原告向其請求坐落臺中縣大雅鄉○○段二八七地號，面積０．０七四一公頃土地（下稱二八七
    地號土地）短少面積七０點一坪之價值部分，業據本院於八
    十五年十一月二十一日以八十五年度訴字第二一一八號（下
    稱前案）判決確定云云。然查前案係本案被告己○○（即前
    案原告）請求本案原告（即前案被告）就二八七地號土地所
    有權全部移轉登記予己○○涉訟，而本案則為被告己○○所
    受分配之二八七地號土地於分配當時，因計算相互補貼而於
    將「平方公尺」之單位換算為「坪」時，有短少估算面積，
    致其受有不當得利。兩者訴訟標的並非相同，顯非同一案件
    ，是本案自不為前案之既判力所及。又前案之判決理由僅敘
    及「至於被告（按即本案原告戊○○）抗辯其係受原告欺矇
    系爭土地（按即二八七地號土地）為遺產而錯誤允為遺產分
    割協議，爰依法撤銷此依受詐欺而陷於錯誤之意思表示‧
    ‧‧」等語（參前案判決理由欄第四項），尚未針對二八七
    地號土地是否於估算面積時有短少計算坪數，致在計算被告
    己○○應補償之金額時，因面積之短少估算而受有不當得利
    之情形有任何裁判（按即二八七地號面積為七四一平方公尺
    ，換算為「坪」之計算單位時應為二二四點一坪，惟兩造遺
    產分割契約書第四條之３及該契約書之分配估算明細表均誤
    算為約一五四坪，顯然係於換算計算單位之錯誤）是本案原
    告主張前述短少部分面積（即約七０點一坪）之價值（依分
    割契約書第八條及分配估算明細表所載，每坪以新台幣七萬
    元計算價值）為被告己○○受有不當得利，並非前案之既判
    力所及，應堪採認，先予敘明。
貳、實體方面：
一、原告主張：
（一）訴外人即兩造之母親涂張三妹與兩造均為被繼承人涂進春
      之合法繼承人（即涂張三妹為涂進春之配偶，兩造則為涂
      張三妹與涂進春之子女，涂進春先於涂張三妹死亡），兩
      造及涂張三妹於民國八十四年一月二十七日共同簽訂涂進
      春之遺產分割契約書。因各繼承人分割所得遺產之價值懸
      殊不同，因此協議相互補貼，其補貼之計算方式亦載於「
      分配估算明細表」。其中就補貼涂張三妹部分，依該分割
      書契約書第八條之２、之３，被告丁○○（即丙方）應補
      貼涂張三妹一千四百四十一萬一千七百三十一元，於契約
      成立日簽發自同年三月一日起一年份分十二期平均攤付、
      每月一日兌現之支票十二張交涂張三妹收取按月兌現；而
      被告己○○（即丁方）應補貼涂張三妹一千四百二十九萬
      一千七百三十元，於契約成立日自同年三月一日起一年份
      分十二期平均攤付、每月一日兌現之支票十二張交涂張三
      妹收取按月兌現，茲分述如下：
（二）被告丁○○部分：
      1.被告丁○○自八十四年四月一日起至八十五年二月一日
        止，計簽發十一張支票，每張面額一百萬元，計一千一
        百萬元之支票交付涂張三妹後，僅四張有兌現（計四百
        萬元），其餘七張支票抽回（計七百萬元），此七百萬
        元再加上原來支票不足部分之三百四十一萬一千七百三
        十一元（計算式：14,411,731-11,000,000＝3,411,731
        ，即被告丁○○原應補貼涂張三妹14,411,731元，因前
        述支票合計僅11,000,000元，不足3,411,731元）合計
        尚欠涂張三妹一千零四十一萬一千七百三十一元。嗣因
        涂張三妹於九十三年四月二十四日死亡，則涂張三妹對
        被告丁○○之該筆債權即成為遺產，應由其子女六人即
        兩造平均繼承，每人應繼承一百七十三萬五千二百八十
        八元（計算式：10,411,731÷6＝1,735,288）原告為涂
        張三妹之長子，爰依民法第一千一百六十四條規定訴請
        分割上開遺產。是被告丁○○應給付原告一百七十三萬
        五千二百八十八元。
      2.另因被告辛○○曾於涂張三妹生前向涂張三妹借貸一千
        二百萬元，而此一千二百萬元當時係由保管涂張三妹存
        簿之被告丁○○自涂張三妹帳戶中支付，若被告丁○○
        主張此筆對涂張三妹之一千二百萬元債權，與上述涂張
        三妹對被告丁○○之一千零四十一萬一千七百三十一元
        債權抵銷，則涂張三妹對被告辛○○之該筆一千二百萬
        元債權，亦為涂張三妹之遺產，應由其子女六人平均繼
        承，每人應繼承二百萬元（計算式：12,000,000÷6＝
        2,000, 000），則原告依民法第一千一百六十四條規定
        ，於前項對丁○○之請求無理由時，備位請求被告辛○○應給付原告二百萬元。
（三）被告己○○部分：
      1.被告己○○簽發八十四年四月一日面額三十六萬元支票
        一紙、八十四年七月一日至八十五年一月一日面額各一
        百十九萬元支票共七紙、八十五年二月一日面額八十八
        萬元支票一紙，交付涂張三妹。惟其中僅八十四年四月
        一日面額三十六萬元、八十四年七月、八月、九月三紙
        計三百五十七萬元有兌現，即合計僅兌現三百九十三萬
        元，其餘五紙支票計則抽回。因此被告己○○尚有計五
        百六十四萬元未兌現（即八十八萬元支票一張加上每張
        面額為一百十九萬元的四張）。綜上，被告己○○原應
        補貼涂張三妹一千四百二十九萬一千七百三十元，惟僅
        實際補貼前述兌現之三百九十三萬元，故尚欠涂張三妹
        一千零三十六萬一千七百三十元（計算式：14,291,730
        -3,930,000＝10,361,730）。嗣因涂張三妹於九十三年
        四月二十四日死亡，該一千零三十六萬一千七百三十元
        為其遺產，應由其子女六人平均繼承，每人應繼承一百
        七十二萬六千九百五十五元。原告爰依民法第一千一百
        六十四條規定，訴請分割上開遺產，是被告己○○應給
        付原告一百七十二萬六千九百五十五元。
      2.此外，被告己○○於八十四年一月二十七日分割遺產時
        ，其所分得之二八七地號之土地，面積七百四十一平方
        公尺約為二百二十四點一坪，然是時估算錯誤，估計面
        積竟誤為一百五十四坪，依契約書第八條之附表所載，
        以每坪七萬元計算，短少估算面積七０點一坪，計短少
        估算四百九十萬七千元，因該筆土地係由被告己○○分
        得，則對其他繼承人而言，該短少計算部分之價值自屬
        被告己○○之不當得利，因依分割契約書分配估算明細
        表註記，二八七地號土地係由原告及被告己○○、辛○○與涂張三妹四人依其價值平均分配，是短少估算之四
        百九十萬七千元，自應由上述四人重新平均分配，則每
        人可分得四分之一即一百二十二萬六千七百五十元。又
        因涂張三妹所應分得之四分之一即一百二十二萬六千七
        百五十元部分，因其已死亡而成為涂張三妹之遺產，該
        一百二十二萬六千七百五十元由子女六人即兩造繼承而
        平均分配，每人可分得二十萬四千四百五十八元。因此
        ，原告得再向被告己○○請求一百四十三萬一千二百零
        八元（計算式：1,226,75 0＋204,458＝1,431,208）。
      3.綜上，原告得向被告己○○合計請求三百一十五萬八千
        一百六十三元（計算式：1,726,955＋1,431,208＝3,15
        8,163）
（四）被告辛○○部分：
      被告辛○○自承於涂張三妹生前，曾向涂張三妹借貸逾一
      千二百萬元（按原告此部分主張以一千二百萬元計算），
      故若原告對於被告丁○○之請求無理由時，則此部分涂張
      三妹對被告辛○○之一千二百萬債權亦為涂張三妹遺產，
      兩造為涂張三妹之繼承人，爰依民法第一千一百六十四條
      規定，訴請分割上開遺產，則被告辛○○應給付原告二百
      萬元。
（五）對被告丁○○抗辯之陳述如下：
      1.涂張三妹生前並未免除被告丁○○之債務或表示要補償
        被告丁○○：
        被告丁○○主張涂張三妹免除其部分債務，同意其不用
        依遺產分割契約書約定，給付涂張三妹一千四百四十一
        萬一千七百三十一元，僅要求丁○○給付一千二百萬元
        ，並舉出被告丁○○九十六年九月十二日民事答辯暨聲
        請調查證據狀證三之支票簽收單為據，然該簽收單僅記
        載簽收支票正本十二張，面額共一千二百元，並無任何
        有關免除債務之記載，並不得僅以此一簽收單即認定涂
        張三妹有免除被告丁○○其餘債務之意。另被告丁○○
        主張涂張三妹曾表示要補償伊五百萬元云云，亦毫無事
        實依據。且涂張三妹同意伊抽票八張，亦並非即為債務
        免除之意。
      2.被告丁○○主張因其所分得之土地事後跌價，故涂張三
        妹同意減價，被告丁○○可以少付五百一十六萬並非事
        實：
        由於當初協議分割遺產時，涂張三妹並未分得任何田地
        ，故約定被告丁○○應補償涂張三妹一千四百四十一萬
        多元，被告丁○○應依分割遺產契約書之約定履行，自
        不得主張其私下與涂張三妹洽商減價。另分割遺產契約
        書係雖由甲○○所見證，然事後被告丁○○私下要求涂
        張三妹免除債務之情事，並非證人甲○○親自見聞，被
        告丁○○之此部分抗辯，應無所據。
      3.被告丁○○主張借款一百二十萬予涂張三妹亦非事實：
        被告丁○○主張涂張三妹曾向其借款一百二十萬，惟該
        款項實際由被告辛○○領取，則借款人究為被告辛○○
        亦或涂張三妹即有疑義，且被告丁○○並未提出其借款
        予涂張三妹之相關直接書面證據，故被告丁○○之此抗
        辯亦無所憑。
（六）對被告己○○抗辯之陳述如下：
      1.被告己○○主張有關系爭上楓段二八七地號土地面積因
        估算短少，其因此獲有不當得利部分，已為鈞院八十五
        年度訴字第二一一八號判決之既判力所及，顯有誤解法
        令之處：
        兩者訴之聲明、訴訟標的並非相同，且前案之判決理由
        亦未針對被告己○○受有不當得利之情形，有任何之心
        證或說明，自非得主張前案於審理時，已對此部分事實
        有所認定。本案自不為前案之既判力所及。
      2.被告己○○主張其對涂張三妹之債務已經清償，顯非事
        實：
        被告己○○主張依據分割遺產契約書其對於涂張三妹之
        債務已全部清償，並提出相關物證為據，然細查被告己○○所提出之證物資料影本，多處模糊不清晰，無法正
        確判讀，且被告己○○僅提出支票影本，未提供資金流
        向明細，則是否確實有金錢之移轉，仍有諸多疑義之處
        ，顯見被告己○○並未善盡舉證之責，並能為此有利之
        主張。
二、被告方面：
（一）被告丁○○則以：
      1.按遺產分割契約書約定，被告丁○○原應給付涂張三妹
        一千四百四十一萬一千七百三十一元，嗣涂張三妹同意
        免除部分債務，僅要求丁○○給付一千二百萬元，故被
        告丁○○僅開立了十二張面額一百萬元之支票交由涂張
        三妹收執，涂張三妹收受當時亦在支票影本背面記載「
        本影本之支票正本拾貳張面額共新台幣壹仟貳佰萬元整
        ，親收無訛」之字句，並在該記載下方蓋印鑑章及指印
        ，且關於涂張三妹將債務減縮為一千二百萬之事實，涂
        張三妹之兄甲○○亦在場知悉。
      2.其後涂張三妹將其中一張支票交付予被告丙○○○，被
        告丙○○○所持之該張支票，及涂張三妹持有之十一張
        支票中之三張，共計四張支票業經兌現，而其餘八張支
        票則在涂張三妹同意下抽回，顯然涂張三妹不願意對被
        告丁○○主張票據權利。且該八張支票已逾一年之追索
        期限，被告丁○○得主張時效抗辯。
      3.兩造之父涂進春生前所有大雅鄉○○段三六二地號部分
        土地，由原告、被告辛○○、丁○○及己○○四人同意
        以每坪九萬元折價出售予涂張三妹，惟後因房地產之波
        動，該筆土地由涂張三妹出售他人時已跌價至每坪六萬
        五千元，涂張三妹為此亦同意將被告丁○○分得之同段
        二五四地號土地每坪減免一萬元，共計減免五百十六萬
        元。
      4.另八十七年一月間涂張三妹曾向被告丁○○借款一百二
        十萬元，並連同涂張三妹己有之三十萬，共計一百五十
        萬元借給被告辛○○，故一百二十萬元之部分，被告丁○○得主張抵銷。
      5.再者，涂張三妹因感念被告丁○○平時對其之照顧及對
        家中之付出，除多次表示免除被告丁○○之餘款債務外
        ，亦曾表示要補償被告丁○○五百萬元等語抗辯。
      6.退步言之，縱被告丁○○不得主張上述時效抗辯，因十
        二張支票中有四張已兌現，則涂張三妹對被告丁○○之
        四百萬元之債權應消滅，僅餘八百萬債權存在。且因事
        後涂張三妹免除被告丁○○部分債務，及因基於抵銷關
        係，此等八百萬債權亦已消滅，是以，原告請求被告支
        付一百七十三萬五千二百八十八元，應屬無據。並聲明
        ：(1)駁回原告之訴。(2)訴訟費用由原告負擔。(3)如受不
        利判決，被告願供擔保請准免予假執行。
（二）被告己○○則以：
      1.被告己○○對涂張三妹之債務已全部清償完畢，部分以
        支票兌現，部分為涂張三妹支付丙○○○、辛○○、稅
        捐或涂張三妹所繼承父親之債務，被告己○○並提出多
        年前以票據交換兌現之記名支票及相關物證證明之，至
        於原告質疑被告己○○提出之已兌領之記名支票影本未
        必有金錢移轉，被告己○○尚需另提供資金流向明細之
        主張，並無可採，蓋依一般銀行及票據交換作業慣例，
        支票交換兌現出帳後，有確實之資金流向為常態，無資
        金之流向為變態，依最高法院相關之實務見解，原告若
        主張此等變態事實，即應由原告負舉證之責。
      2.原告所提之現金帳冊並非真正，且本件為繼承案件，是
        遺產未分割前，自應屬全體繼承人公同共有，分割遺產
        訴訟屬固有必要共同訴訟，應以全體繼承人為訴訟當事
        人，其當事人之適格，始無欠缺。原告未以全體繼承人
        為訴訟當事人，即訴請分割遺產，亦有當事人不適格問
        題，又原告分割遺產前，未得其他全體繼承人之同意，
        而擅自行使全體繼承人關於遺產之權利，亦於法不容。
      3.其次，原告主張就被告己○○分得之二八七地號土地，
        是否有不當得利之部分，既已於鈞院八十五年度訴字第
        二一一八號所有權移轉登記事件民事判決中審理且確定
        在案，按法院於判決理由中，就訴訟標的以外當事人主
        張之重要爭點，本於當事人辯論之結果已為判斷時，其
        對此重要爭點所為之判斷，除有顯然違背法令之情形，
        應解為在同一當事人就該重要爭點所提起之訴訟中，法
        院及當事人就該已經法院判斷之重要爭點法律關係，皆
        不得任作相反判斷或主張，始符民事訴訟之誠信原則；
        又該部分縱未為既判力所及，原告認因該意思表示錯誤
        得撤銷之主張，亦已逾一年之除斥期間等語抗辯。並聲
        明：(1)駁回原告之訴。(2)訴訟費用由原告負擔。(3)如受
        不利判決，被告願供擔保請准免予假執行。
（三）被告丙○○○對於前述遺產分割契約之真正並不爭執，且
      以：不動產部分伊沒有分到，但伊有拿到二百萬元，分割
      契約伊有簽名蓋章等語。
（四）被告庚○○則以：對於分割契約之真正及分割遺產無意見
      ，然依照契約書之約定，被告丁○○應補償涂張三妹一千
      四百四十一萬一千七百三十一元，涂張三妹未曾表示要將
      對被告丁○○之債權折價為一千二百萬等語抗辯。
（五）被告辛○○則以：對於分割契約之真正沒有意見，另其曾
      因事業經營不順向母親涂張三妹借款，正確金額已經無法
      查證，惟至少有一千二百萬元，該筆款項迄今尚未償還，
      然其認為涂張三妹生前並無向其追討之意等語抗辯。
三、得心證之理由：
（一）有關遺產範圍爭議部分：
      1.被告丁○○部分：
      (1)關於涂張三妹免除被告丁○○部分債務，即被告丁○○
        僅需補貼一千二百萬元部分：
        被告丁○○抗辯雖依遺產分割契約書，其本應給付涂張
        三妹一千四百四十一萬一千七百三十一元，惟嗣涂張三
        妹免除部分債務，同意被告丁○○僅需補貼一千二百萬
        等語，除提出蓋有涂張三妹印章及指印之支票背面影本
        為憑外，並據證人即涂張三妹之胞弟、兩造之舅舅甲○○到庭證稱略以：（涂張三妹在世時是否曾表示被告丁○○再補一千二百萬元就好？）涂張三妹有當場表示只
        要還一千二百萬就好，依照原來的協議是要還一千四百
        多萬，涂張三妹免除被告丁○○部分債務，故被告丁○○只需還一千二百萬。當時是以口頭約定免除債務，並
        未以書面為之，兩造五個兄弟姐妹均在場。（提示被告
        丁○○九十六年九月十二日民事答辯暨聲請調查證據狀
        證據三及前述支票背面影本，有何意見？）字是代書寫
        的，印章是涂張三妹的，指印是涂張三妹的…涂張三妹
        當場有表示被告丁○○還一千二百萬即可，其餘債務免
        除。（為何當初不在協議書寫明？）大家協議好財產應
        如何分配，在代書寫好協議書後，涂張三妹始表示要補
        貼被告丁○○施工房屋水電部份工程之工資。（協議書
        是現場寫的，還是先寫好拿到現場？）協議書是先寫好
        ，才拿到現場簽名，簽完名後涂張三妹始表示免除被告
        丁○○部分債務，當時代書有在場，也有聽到這件事，
        代書是林坤鐘等語；復據證人即涂張三妹之子女辛○○
        （按當時辛○○尚非被告身分）到庭證稱：「…後來我
        媽媽有談好被告丁○○只需還一千二百萬元，因為我媽
        媽說以前蓋房子，被告丁○○有幫忙水電，所以我媽媽
        說被告丁○○還一千二百萬就好，其他不用還了，被告
        丁○○所附答辯狀證據三的支票背面是代書寫的，印章
        是我媽媽的，指印也是我媽媽的」（均參照本院九十六
        年十月五日訊問筆錄）。又證人即涂張三妹之胞妹乙○○○亦到庭證稱略以：我姊姊（按即涂張三妹）有說被
        告丁○○有付出比較多，以後有錢有說要補助他（即被
        告丁○○），但沒說補助多少，分好之後，我有問我姊
        姊補助多少，她有說她分到四千多萬元，分好之後，因
        土地跌價，一坪補助一萬元‧‧‧姊姊有說被告丁○○
        要補助她的部分免了，因為她每次回去，被告丁○○都
        有拿錢給她，只有說不用補了。」等語（參本院九十六
        年十月五日言詞辯論筆錄）。徵之證人甲○○、辛○○
        及陳張彩妹，分別為被繼承人涂張三妹之胞弟、子女及
        胞妹，誼屬至親，且二人在民國八十四年一月二十七日
        簽訂遺產分割契約書時均親自在場，對於被繼承人涂張
        三妹是否曾表示免除被告丁○○部分債務一情，理應知
        之甚詳，故其所為證詞應堪採信。是以，被告丁○○抗
        辯雖依遺產分割契約書，其本應給付涂張三妹一千四百
        四十一萬一千七百三十一元，惟嗣涂張三妹免除部分債
        務，故其僅需給付一千二百萬元，就前開證物（即證三
        之支票影本所載）及證人所證，核屬有據。
      (2)關於涂張三妹同意將被告丁○○分得之大雅鄉○○段二
        五四地號土地每坪減免一萬元，共計減免被告丁○○五
        百十六萬元債務部份：
        被告丁○○另抗辯，兩造之父涂進春生前所有大雅鄉○○段三六二地號部分土地，由原告、被告辛○○、丁○○及己○○四人同意以每坪九萬元折價出售予涂張三妹
        ，惟後因房地產之波動，該筆土地由涂張三妹出售他人
        時已跌價至每坪六萬五千元，涂張三妹為此亦同意將被
        告丁○○分得之同段二五四地號土地每坪減免一萬元，
        共計五百十六萬元等語，業據證人即涂張三妹之胞弟甲○○到庭證稱略以：（遺產分割協議後，子女有無因土
        地跌價而要求涂張三妹同意減少其等部分分擔？）有，
        這意見是由被告丁○○、被告己○○所提出，因土地跌
        價，要求涂張三妹減少部分分擔，涂張三妹有同意。（
        涂張三妹同意要減少多少？）一坪減一萬元，被告丁○○減五百多萬元，被告己○○減少四百多萬元；復據證
        人即涂張三妹之胞妹乙○○○到庭證述略以：我曾聽涂
        張三妹親自說，她要補被告丁○○一坪一萬元，但並沒
        有說到金額等語；另與證人即被繼承人涂張三妹之子辛○○亦到庭證稱略以：（這個協議書簽訂後，涂張三妹
        是否有說一坪減一萬元？）我現場沒有聽到，是事後聽
        到，我聽到涂張三妹說一坪減少一萬元，據我瞭解，應
        該是減少被告丁○○及被告己○○部分等語互核相符。
        （本院九十六年十月五日訊問筆錄參照）。從而，被告
        丁○○主張涂張三妹曾同意以每坪土地減免一萬元為基
        準，減免被告丁○○之債務共五百一十六萬元，應屬真
        實。
      (3)關於涂張三妹曾表示要免除被告丁○○之餘款債務，並
        要補償被告丁○○部分：
        又被告丁○○抗辯涂張三妹因感念被告丁○○平時對其
        之照顧及對家中之付出，除多次表示免除被告丁○○之
        餘款債務外，亦曾表示要補償被告丁○○五百萬元云云
        ，業據證人即涂張三妹之胞弟甲○○到庭證稱略以：（
        最後涂張三妹是否曾說過要補償被告丁○○多少錢？）
        涂張三妹有說要補，但是沒有說多少金額，因為以前被
        告丁○○較有拿錢給涂張三妹；證人即涂張三妹之胞妹
        乙○○○亦到庭證稱略以：涂張三妹有說被告丁○○付
        出比較多，曾表示以後有錢要補助丁○○，但是沒有說
        補助多少錢，協議好遺產分割方式後，我有問涂張三妹
        要補助被告丁○○多少，涂張三妹稱其自己分到四千多
        萬，但嗣因土地跌價，一坪補助一萬元，所以她也沒有
        錢。（涂張三妹是否曾表示免除被告丁○○剩餘之債務
        ？）涂張三妹有說免了，因為她每次回去被告丁○○都
        有拿錢給她等語（本院九十六年十月五日訊問筆錄參照
        ）。觀諸上述證人證詞，涂張三妹生前曾向親友表示欲
        補償被告丁○○，並同意被告丁○○將剩餘八張支票抽
        回，足以證明涂張三妹曾向其表示免除債務之意思表示
        ，是以，兩人間之債之關係已消滅，故原告請求被告丁○○應給付原告一百七十三萬五千二百八十八元顯屬無
        據。
      (4)綜上所述，被告丁○○依分割契約書約定，固應補貼涂
        張三妹一千四百四十一萬一千七百三十一元，惟就前述
        證據（即支票影本所記載）及前開證人所證，顯然涂張
        三妹生前已表示被告丁○○因修建房屋付出較多、平日
        較照顧涂張三妹及事後房地產波動等原因，故免除被告
        丁○○部分債務，即被告丁○○所應補貼部分僅為一千
        二百萬元即可，其餘須補貼之部分業經涂張三妹免除甚
        明。是原告請求被告丁○○應給付原告一百七十三萬五
        千二百八十八元為無理由，應予駁回。
      2.被告己○○部分：
        關於被告己○○抗辯其對涂張三妹之債務已全部清償完
        畢，部分以支票兌現（清償清單證三至證六、證八、證
        十一），部分為涂張三妹支付丙○○○（清償清單證二
        ）、辛○○（清償清單證七）、稅捐（清償清單證九）
        或涂張三妹所繼承父親之債務（清償清單證一、證十、
        證十二），並於九十六年十月五日提出清償清單，及檢
        附證一至證十二之相關證據包括傳票、清償證明、支票
        等件為據，復據本院向臺中商業銀行東豐原分行、合作
        金庫銀行昌平分行函查後互核無誤。另據證人即涂張三
        妹之子女丙○○○到庭證稱（按當時丙○○○尚非被告
        ）：「…我有收到二百萬元支票，是我舅舅交給我二張
        支票，一張各一百萬元，發票人為被告丁○○、被告己○○，支票有兌現…支票兌現時間為八十四年三月四日
        ，我在三月四日以後，將這二百萬元定存。提出交易明
        細表」（參照本院九十六年十一月二十三日訊問筆錄）
        ，徵之證人丙○○○為被繼承人涂張三妹之子女，與兩
        造誼屬至親，對於其收受被告丁○○、己○○二人所開
        立之支票是否兌現一事知之甚詳，故其所為證詞應堪採
        信。是以，被告己○○抗辯已全部清償其應補貼涂張三
        妹之債務，核屬有據。
     ３.被告辛○○部分：
        (1)原告主張如法院認「被告丁○○應給付原告一百七十
          三萬五千二百八十八元，及自九十六年四月九日至清
          償日止，按週年利率百分之五計算之利息。」無理由
          者，則被告辛○○應給付原告二百萬元，及自原起訴
          狀繕本送達於被告之翌日起算至清償日止，按週年利
          率百分之五計算之利息。按主觀預備訴之合併部分是
          否合法，實務上見解不一，通說認為宜依個案而定（
          台灣高等法院九十五年法律座談會彙編，九十五年一
          月版，第一一四至一一九頁參照）。查本件被告辛○○就其為本件主觀預備訴之合併之被告在程序上並未
          拒卻而為實體之陳述（見九十七年二月二十九日言詞
          辯論筆錄第二頁），本於民事訴訟法辯論主義之精神
          及訴訟經濟之考量，原告此部分之主觀預備訴之合併
          ，於程序上自應准許（最高法院九十四年度台抗字第
          九八０號裁定參照）
        (2)經查，被告辛○○對於其曾向母親借款一千二百萬元
          尚未清償等情並不否認，然辯稱其母於生前有免除此
          部分債務之意，且此業經被告丁○○、己○○於九十
          六年十一月二十三日本院審理時陳述「媽媽的遺產都
          已經很清礎，被告辛○○應該沒有遺債的問題，即使
          有也不用清償」及被告己○○於九十七年二月二十九
          日本院審理時亦陳明「媽媽確實有拿錢出來幫助被告
          辛○○，媽媽的意思是純粹要幫助他（按即辛○○）
          ，不要還這筆錢。」是本院雖駁回原告對於被告丁○○之請求，惟被告辛○○對其母涂張三妹之債務部分
          ，既經塗張三妹生前予以免除，則被告辛○○對其母
          涂張三妹而言，自無債務可言，是原告此部分之請求
          為無理由，應予駁回。
（二）關於二八七地號不當得利部分：
      1.無法律上之原因而受利益，致他人受損害者，應返還其
        利益，雖有法律上之原因，而其後已不存在者，亦同，
        民法第一百七十九條定有明文。是依兩造於八十四年一
        月二十七日簽訂之遺產分割契約書，其契約書第八條中
        「詳如附表」及該附表中有關被告己○○所分得上楓段
        二八七地號土地坪數換算錯誤一事：
      (1)原告主張意思表示錯誤而撤銷，被告己○○則主張原告
        之撤銷已逾法定撤銷期間。惟本院認為就二八七地號而
        言，依分割契約書之分配明細表觀之，該土地係由原告
        、被告己○○、辛○○及涂張三妹四人依價值平均繼承
        ，其計算標準為每坪七萬元。換言之，二八七號土地分
        割之計算基礎已明確（即以坪為計算單位，每坪七萬元
        計算其價值），惟於計算過程中，將「平方公尺」之計
        算單位換算為「坪」時，短少計算七０點一坪（即該土
        地面積為七四一平方公尺，換算為坪數應為二二四點一
        坪，惟前開分割契約書第四條之３及其分配明細表，將
        之誤算為一五四坪）是其計算基礎既已公開，則其錯誤
        係屬計算錯誤類型中的公開計算錯誤，無適用意思表示
        內容錯誤而為撤銷之規定（參見王澤鑑著民法總則二０
        ００年九月出版第四０八、四０九頁及最高法院八十八
        年臺上字第二四七六號民事裁判意旨參照）。是被告己○○前開抗辯顯不足採。
      (2)如前所述，就被告己○○所分得二八七地號之土地，面
        積七百四十一平方公尺約為二百二十四點一坪，以每坪
        七萬元計算，總計金額為四百九十萬七千元。復依契約
        書所附之分配明細表，前開金額由原告、被告己○○、
        辛○○及涂張三妹等四人依照價值平均分配，是原告、
        涂張三妹各可分得四分之一即一百二十二萬六千七百五
        十元。
      2.又按繼承人有數人時，在分割遺產前，各繼承人對於遺
        產全部為公同共有；繼承人得隨時請求分割遺產，民法
        第一千一百五十一條、第一千一百六十四條本文分別定
        有明文，是遺產之公同共有係以遺產之分割為其終局目
        的，而以公同共有關係為暫時的存在，本件原告以遺產
        分割為由終止兩造間之公同共有關係，並主張兩造對系
        爭遺產並無約定不為分割，且依物之使用目的亦無不能
        分割之情形，本件兩造就系爭遺產之分割方法既無法自
        行達成協議，從而，原告依前揭規定請求分割遺產，自
        屬有據。又按公同共有物分割之方法，除法律另有規定
        外，應依關於共有物分割之規定，民法第八百三十條第
        二項定有明文。復按裁判分割共有物訴訟，為形式之形
        成訴訟，其事件本質為非訟事件，故法院定共有物之分
        割方法，雖應斟酌當事人之聲明、共有物之性質、經濟
        效用及全體共有人之利益等公平決之，然不受當事人聲
        明之拘束。是本件被繼承人涂張三妹已歿，則其依前述
        不當得利所應分得之四分之一部分即為遺產，原告請求
        分割之遺產金額為一百二十二萬六千七百五十元（由其
        繼承人即兩造六人平均分配，每人分得二十萬四千四百
        五十八元），為有理由，應予准許。
      3.綜上，原告向被告己○○請求總計一百四十三萬一千二
        百零八元（計算式：1,226,750＋204,458＝1,431,208
        ），應予准許。
      4.至原告所指涂張三妹設於合作金庫昌平分行之設戶部分
        ，據該分行九十七年一月二十一日合金昌平字第０九七
        ００００二五七號函及附件交易資料查詢單所載，均為
        利息收入，固無存入支票之資料，惟此與被告丁○○及
        己○○是否清償渠等積欠涂張三妹債務必然之關聯性。
        況被告丁○○及己○○所應補貼涂張三妹部分，已於前
        述論斷甚詳，附此敘明。
四、本件事證已臻明確，兩造其餘攻擊防禦方法及證據資料，核
    與本件判決結果不生影響，毋庸一一論述，併予敘明。
五、又分割遺產之訴，係必要共同訴訟，原、被告之間本可互換
    地位，且兩造均蒙其利，是本院認本件分割遺產部分之訴訟
    費用應由兩造依其應繼分之比例負擔訴訟費用，較為公允，
    併此敘明。
六、兩造分別陳明願供擔保聲請宣告假執行及免為假執行，就原
    告勝訴部分核無不合，爰酌定相當擔保金額准許之。至於原
    告敗訴部分，其假執行之聲請已失其宣告之依據，應併予駁
    回。
七、據上論結：本件原告之訴為一部有理由，一部無理由，依民
    事訴訟法第七十九條、第八十條之一、第八十五條第一項但
    書、第三百九十條第二項，判決如主文。
中    華    民    國    97    年    6     月     11   日
                  家事法庭    法  官  簡賢坤
以上正本係照原本作成
如對本判決上訴，須於判決送達後二十日內向本院提出上訴狀
中    華    民    國    97    年    6     月     11   日
                              書記官  林錦源


司法院資訊處製作；財團法人民間司法改革基金會備份。
